臺灣高等法院臺南分院刑事判決
110年度交上易字第562號
上  訴  人  臺灣嘉義地方檢察署檢察官
被      告  侯永安



上列上訴人因被告過失傷害案件，不服臺灣嘉義地方法院109年
度交易字第305號中華民國110年8月27日第一審判決（起訴案號
：臺灣嘉義地方檢察署109年度偵字第5713號），提起上訴，本
院判決如下：
    主  文
原判決撤銷。
甲○○因過失傷害人，處有期徒刑肆月，如易科罰金，以新臺幣壹
仟元折算壹日。
    事  實
一、甲○○於民國108年12月26日下午1時許，駕駛車牌號碼00-000
    0號自用小客車，沿嘉義縣○○市○○里○○○○路由南往北方向行
    駛於有分隔島劃分快慢車道之外側快車道上，於同日下午1
    時15分許，行經○○○○路與○○○路交岔路口，本應注意其所行
    駛之車道劃有白色箭頭標線，車輛行駛至該交岔路口應依標
    線指示直行，且該交岔路口屬設有劃分島劃分快慢車道之道
    路，在慢車道上行駛之車輛不得左轉，在快車道行駛之車輛
    不得右轉彎，而依當時天候晴、日間自然光線、柏油路面乾
    燥、無缺陷、無障礙物且視距良好，並無不能注意之情事，
    竟疏未注意按標線指示繼續直行通過路口，貿然自外側快車
    道右轉彎，適乙○○騎乘車牌號碼000-000號普通重型機車搭
    載丙○○○沿同向後方慢車道駛至該交岔路口，見狀閃避不及
    ，甲○○駕駛之自小客車右前車頭遂與乙○○騎乘機車前車頭發
    生碰撞，乙○○、丙○○○因而人、車倒地，致乙○○受有頭部外
    傷臉部撕裂傷1公分、頸部挫傷、胸部挫傷、雙腕挫傷及擦
    傷、右手正中神經受損等傷害；丙○○○則因此受有左側遠端
    脛骨幹粉碎移位開放性骨折、左側腓骨外踝移位閉鎖性骨折
    及左側多處肋骨骨折等傷害。甲○○於肇事後，留在現場，在
    偵查機關知悉犯人前，向到場處理之員警自首其為肇事者，
    並靜候裁判。　
二、案經乙○○及丙○○○訴由嘉義縣警察局朴子分局報告臺灣嘉義
    地方檢察署檢察官偵查起訴。
    理  由
一、證據能力：
    按被告以外之人於審判外之陳述，雖不符刑事訴訟法第159
    條之1至第159條之4規定得為證據之情形，而經當事人於審
    判程序同意作為證據，法院審酌該言詞陳述或書面陳述作成
    時之情況，認為適當者，亦得為證據，刑事訴訟法第159條
    之5第1項定有明文。又刑事訴訟法第159條之5立法意旨，在
    於確認當事人對於傳聞證據有處分權，得放棄反對詰問權，
    同意或擬制同意傳聞證據可作為證據，屬於證據傳聞性之解
    除行為，如法院認為適當，不論該傳聞證據是否具備刑事訴
    訟法第159條之1至第159條之4所定情形，均容許作為證據，
    不以未具備刑事訴訟法第159條之1至第159條之4所定情形為
    前提。查本判決所引用之下列供述證據暨其他書證、物證，
    檢察官、被告於本院準備程序、審理時，均同意作為本案證
    據（見本院卷第42至44頁、第65頁），且於本院逐一提示後
    ，迄於言詞辯論終結前亦未聲明異議，本院審酌上開證據資
    料製作時之情況，尚無違法不當及證明力明顯過低之瑕疵，
    認以之作為證據應屬適當，而有證據能力。
二、認定犯罪事實所憑之證據及理由：
㈠、上揭事實，業據被告於警詢、偵訊、原審及本院審理時坦承
    不諱（見警卷第1至4頁；偵卷第13至14頁；原審卷一第29至
    31頁、第122至123頁、第136頁、第140至141頁；本院卷第4
    0頁、第64頁、第74頁），並據證人即告訴人丙○○○、乙○○於
    警詢時指訴在卷（見警卷第5至10頁），復有道路交通事故
    現場圖、道路交通事故調查報告表㈠㈡、現場照片、嘉義縣警
    察局道路交通事故初步分析研判表、嘉義縣警察局朴子分局
    109年9月23日嘉朴警偵字第1090018519號函及所附現場路口
    照片、車輛詳細資料報表、證號查詢汽車駕駛人、證號查詢
    機車駕駛人資料、嘉義縣消防局110年3月31日嘉縣消護字第
    1101904653號函及所附救護紀錄表、○○醫療財團法人嘉義○○
    紀念醫院(以下稱嘉義○○醫院)診斷證明書、嘉義○○醫院110
    年6月8日○○院嘉字第1100550088號函及所附診斷證明書、嘉
    義○○醫院109年11月11日○○院嘉字第1090950248號函、嘉義○○醫院110年3月4日○○院嘉字第1100150028號函及所附病歷資
    料在卷可稽（見警卷第16至41頁；原審卷一第49頁、第67至
    71頁、第79至81頁、第91至94頁；原審卷二全卷）。被告任
    意性自白與卷內客觀事證相符，堪以採信。
㈡、按汽車行駛至交岔路口，設有劃分島劃分快慢車道之道路，
    在慢車道上行駛之車輛不得左轉，在快車道行駛之車輛不得
    右轉彎；指向線，用以指示車輛行駛方向。以白色箭頭劃設
    於車道上。本標線設於交岔路口方向專用車道上與禁止變換
    車道線配合使用時，車輛須循序前進，並於進入交岔路口後
    遵照所指方向行駛。本標線之式樣，依其目的規定如下：一
    、指示直行：直線箭頭，道路交通安全規則第102條第1項第
    6款、道路交通標誌標線號誌設置規則第188條第1項、第2項
    第1款分別定有明文。被告為領有駕駛執照之合格駕駛人，
    對於上述道路交通安全規則之規定自難諉為不知並應切實遵
    守，謹慎駕車以維行車安全避免危險發生，且依當時天候晴
    、日間自然光線、柏油路面乾燥、無缺陷、無障礙物、視距
    良好等情況，並無不能注意之情事，有卷附證號查詢汽車駕
    駛人資料及道路交通事故調查報告表㈠在卷可按（見警卷第1
    9頁、第39頁），而該路口有分隔島劃分快慢車道，外側快
    車道亦劃有白色直行箭頭，指示外側快車道駕駛人繼續直行
    ，有現場照片存卷可參（見原審卷一第41至47頁），被告係
    行駛該路段外側快車道，行至事故地點之交岔路口，本應按
    照上揭規定繼續直行，不得直接由所行駛之外側快車道右轉
    彎，被告竟違反上開規定逕自外側快車道右轉彎，致騎乘機
    車行駛於同向後方慢車道上之乙○○見狀煞避不及，而與被告
    駕駛自小客車發生碰撞，足見被告有應注意、能注意而不注
    意之情事，顯有違反其注意義務之過失，至為明灼。且本件
    經送請交通部公路總局嘉義區監理所嘉雲區行車事故鑑定會
    鑑定後認：「一、甲○○駕駛自用小客車，行經行車管制號誌
    交岔路口，未依標線指示右轉彎，為肇事原因。二、乙○○駕
    駛普通重型機車，無肇事因素」，有該鑑定會鑑定意見書在
    卷可查（見原審卷一第53至56頁），同認被告駕駛行為具有
    過失。被告過失駕駛行為與告訴人2人之傷害結果間，具有
    相當因果關係亦明，亦堪認定。至於起訴書記載案發地點之
    快慢分隔島上設有「快車道禁止右轉」標誌，不應逕自快車
    道右轉，被告疏未注意逕自○○○○路右轉欲駛入○○○路而在交
    岔路口與同向慢車道駛至之告訴人乙○○機車發生碰撞而肇事
    ，似認被告過失情節係違反「快車道禁止右轉」標誌之指示
    ，然該處快慢車道分隔島設立之標誌為「大客車禁止右轉」
    ，標誌僅禁止特定車種大客車右轉，而非如起訴書所載設立
    禁止任何車種右轉之「快車道禁止右轉」標誌，故被告並非
    因違反「快車道禁止右轉」標誌規定右轉而有過失，被告在
    案發交岔路口不得右轉係因道路交通安全規則第102條第1項
    第6款、道路交通標誌標線號誌設置規則第188條第1項、第2
    項第1款規定，該處有劃分島劃分快慢車道，且被告行駛車
    道標線指示繼續直行而不得右轉，被告之過失情節係違反上
    開規定，業如前述，公訴意旨容有未洽，附此敘明。
㈢、至於告訴人乙○○因本件車禍右手正中神經受損，致其右手魚
    際肌萎縮導致對掌功能退化，及告訴人丙○○○骨折部位經手
    術治療後直至109年5月11日雖尚未癒合，是否已達重傷害程
    度一節，揆諸嘉義○○醫院109年5月21日所開立告訴人乙○○傷
    勢之診斷證明書記載，告訴人乙○○雖因正中神經受損導致右
    手魚際肌萎縮而有對掌功能退化之情形，然僅4個月內無法
    改善需長期復健治療，應屬短期拇指功能稍有影響，透過復
    健及長時間休息、避免負重等之方式治療改善症狀，難認屬
    不可治療回復之傷害，卷內亦無相關證據證明告訴人乙○○之
    右手已達毀敗或嚴重減損功能之情形，難謂其右手傷害已達
    重傷害之程度。另告訴人丙○○○固因本件車禍而受有左側遠
    端脛骨、腳踝及肋骨骨折之傷害，觀諸嘉義○○醫院109年5月
    11日所開立告訴人丙○○○之診斷證明書記載，告訴人丙○○○10
    8年12月26日車禍後送醫急救，翌日進行清創及外固定手術
    ，109年1月2日接受清創及腓骨外踝骨折復位及内固定手術
    ，109年1月9日接受移除外固定及脛骨骨折復位及內固定手
    術，109年1月20日出院，需專人照護3個月及休養6個月，10
    9年1月31日、109年2月14日、109年3月13日回骨科門診追蹤
    ，109年3月19日接受傷口癒合不良縫合手術，109年3月30日
    、109年4月13日、109年5月11日回骨科門診追蹤，目前X光
    顯示骨未癒合，續門診追蹤治療等語，可知自車禍發生迄10
    9年5月11日將近6個月時間，告訴人丙○○○進行多次骨折復位
    手術，並持續就醫治療，雖於109年5月11日進行放射線檢查
    骨折部位尚未癒合，然一般人若骨折至少需6個月方能漸漸
    癒合，109年5月11日告訴人丙○○○骨折部位尚未癒合，並無
    任何異常之處，更何況以告訴人丙○○○多次手術，案發時已
    高齡73歲，恢復速度本較年紀輕者緩慢，此為正常生理現象
    ，難以因此遽認告訴人丙○○○有左下肢毀敗或嚴重減損功能
    之重傷害情形，卷內亦無其他證據資料或經醫學鑑定，可供
    認定告訴人丙○○○有重傷害之情形，當無從因109年5月11日
    嘉義○○醫院上開診斷證明書之記載，率而認定告訴人丙○○○
    之骨折傷勢屬重傷害至為明確。
㈣、綜上，本件事證明確，被告上揭犯行堪以認定，自應依法論
    科。　　　　
三、論罪科刑之理由：
㈠、核被告所為，係犯刑法第284條前段之過失傷害罪。　　
㈡、被告以一過失行為，同時致告訴人乙○○、丙○○○受有傷害，係
    一行為同時觸犯數罪名之想像競合犯，應依刑法第55條之規
    定，從一重之過失傷害罪處斷。
㈢、被告於肇事後，在嘉義縣警察局朴子分局員警到場處理時，
    仍留在現場，並主動向前來現場處理人員承認為肇事人等情
    ，有嘉義縣警察局朴子分局交通分隊道路交通事故肇事人自
    首情形紀錄表在卷可憑（見警卷第36頁），則被告於其犯罪
    行為未為有偵查權限之機關發覺前，即自首犯行並不逃避裁
    判等情，至堪認定，而該當自首之要件，依刑法第62條前段
    之規定，減輕其刑。
四、撤銷改判之理由：
㈠、原判決以被告過失傷害犯行，事證明確，因予論罪科刑，固
    非無見。惟⑴、科刑判決宣示之主文，與所載之事實及理由
    不相適合，或事實認定與理由說明，不相一致，或事實或理
    由欄內之記載，前後齟齬，均屬判決理由矛盾之當然違背法
    令，足以構成撤銷之原因（最高法院98年度台上字第2338號
    判決意旨）。原判決於事實欄認定本件被告係有「行經劃有
    分島劃分快慢車道之○○○一路之快車道上，本應注意該快車
    道分隔島上設有『快車道禁止右轉』標誌，不得自該快車道右
    轉彎...竟疏未注意，逕自於該快車道與○○一路1段之交岔路
    口右轉彎...」之過失，然於理由欄說明「設有劃分島劃分
    快慢車道之道路在慢車道上行駛之車輛不得左轉，在快車道
    行駛之車輛不得右轉彎，道路交通安全規則第1項第6款定有
    明文。被告自應遵守上述道路交通安全規則之規定，謹慎駕
    車以維行車安全及避免危險發生...而該路口亦設有禁止大
    客車右轉標誌，被告亦供承當時駕車右轉確有過失」等語，
    顯示原判決事實欄認定被告案發時行駛於設有分隔島與「快
    車道禁止右轉」標誌之快車道上，未遵守行駛於該快車道車
    輛「均」不得右轉彎之禁制規定，貿然右轉彎而有過失。理
    由欄卻說明被告係行駛於設有分隔島與「大客車禁止右轉」
    標誌之快車道上，而未遵守規定右轉彎，依其理由欄之說明
    ，案發前被告行駛之快車道所設禁止標誌僅限制大客車不得
    右轉彎，並未限制其他車種不得右轉彎，與事實欄所載該快
    車道係設有限制所有車種均不得右轉彎之「快車道禁止右轉
    」標誌不符，顯有事實認定與理由說明，不相一致之情形，
    且依卷附嘉義縣警察局朴子分局109年9月23日嘉朴警偵字第
    1090018519號函所附現場照片顯示，被告所行使之快車道上
    設有「大客車禁止右轉」標誌而非設有「快車道禁止右轉」
    標誌，原判決犯罪事實認定與證據不相適合亦有錯誤。而被
    告案發時行駛之外側快車道雖僅設有「大客車禁止右轉」之
    標誌，禁止大客車載該交岔路口右轉彎，然因該交岔路口係
    屬設有分隔島劃分快慢車道，且被告所行駛之外側快車道亦
    劃有白色直行箭頭標線，指示外側快車道駕駛人繼續直行，
    而不得右轉彎，故本件被告過失情節並非違反道路交通安全
    規則第102條第1項第6款規定及道路標誌標線號誌設置規則
    第74條第2項禁止指定車種大客車右轉之禁制標誌指示，而
    係如前述在劃有分隔島不得右轉之外側快車道未依標線指示
    方向直行而右轉彎之過失，原判決所認定之被告過失情節容
    有未洽；⑵、被告以一個過失行為，同時造成告訴人等2人受
    有傷害，均觸犯上開過失傷害罪，為同種想像競合犯，原審
    漏未適用刑法第55條規定，亦有未洽；⑶、刑法上量刑之一
    般標準，應以行為人之責任為基礎，並審酌一切情狀，尤應
    注意刑法第57條所列各款事項，為科刑輕重之標準，諸如犯
    罪之手段、犯罪所生之危險、犯罪行為人犯罪後之態度，均
    應綜合考量；又刑之量定，固為實體法上賦予法院得為自由
    裁量之事項，但此項職權之行使，仍應受比例原則、平等原
    則、罪刑相當原則之支配，審酌刑法第57條所列各款應行注
    意事項及一切情狀為之，使輕重得宜，罰當其罪，以符合法
    律授權之目的，此即所謂自由裁量權之內部界限。本件車禍
    事故之發生，肇事原因為被告前開過失所致，告訴人乙○○並
    無任何過失，且被告係在有分隔島並指示直行標線而禁止右
    轉之外側快車道，遽然右轉，致按規定行駛於慢車道之告訴
    人乙○○見狀閃避不及，機車車頭因而撞擊被告駕駛車輛右前
    車頭，被告過失情節不可謂不重，告訴人2人因本件車禍所
    受之傷勢亦甚嚴重，且本件雖因被告與告訴人雙方就賠償金
    額未獲共識而無法達成和解（詳後述），然被告自案發迄今
    僅賠償告訴人丙○○○2萬元，並未賠償告訴人乙○○分文，亦為
    被告及告訴人乙○○於原審審理時供、陳在卷（見原審卷第31
    頁）。是本院審酌被告違反義務之程度、犯罪所生之損害、
    犯罪後之態度以及告訴人2人就本案陳述之意見（見原審卷
    第31頁），認原審未適當考量被告過失情節及告訴人2人於
    本案中所受傷害之嚴重程度，且至今為止僅補償告訴人丙○○○微薄金額等情，僅量處有期徒刑2月之刑度，自與罪刑相當
    之原則有違，其刑度難謂允當。檢察官上訴指摘原判決量刑
    過輕，為有理由，原判決另有前揭可議之處，自應由本院予
    以撤銷改判，以期適法。
㈡、本院審酌被告案發時，駕駛車輛行經劃有分隔島之外側快車
    道，本應遵守標線指示繼續直行，竟疏未注意而違規右轉彎
    ，致告訴人乙○○無法事先預見被告將右轉，而未能有充裕時
    間採取煞停或避讓措施，因而與被告駕駛之自小客車發生碰
    撞，造成告訴人2人均因此受有傷害，殊不可取，且本件車
    禍之發生，被告上開過失行為乃單獨肇事因素，告訴人乙○○
    並無與有過失之情形，被告過失情節嚴重，又告訴人乙○○除
    頭臉部有撕裂傷、頸胸部挫傷、雙腕挫傷及擦傷外，右手傷
    勢更造成其正中神經受損，使其右手魚際肌萎縮，影響其右
    手掌功能而有退化現象，另告訴人丙○○○左側下肢多處開放
    性或閉鎖性骨折、肋骨亦有多處骨折，告訴人2人所受之傷
    害不輕，被告犯罪所生危害不小，迄今僅給予告訴人丙○○○2
    萬元賠償，雖表示連同各項保險給付願賠償告訴人2人60萬
    元(見本院卷第74頁)，然以告訴人2人傷勢之嚴重程度，所
    提出之賠償金額顯然不高，因此不為告訴人2人所接受，仍
    無法與告訴人2人和解，未適度彌補告訴人2人所受損害，殊
    不可取，惟被告並無前科，有臺灣高等法院被告前案紀錄表
    在卷可佐，素行尚佳，犯後坦承犯行，態度良好，並衡量告
    訴人2人請求從重量刑及檢察官具體求處有期徒刑4月之意見
    ，暨被告自陳為五專畢業，智識程度高，已婚，育有2名未
    成年子女，與配偶及子女同住，目前擔任保全人員，每月收
    入新臺幣4萬元，有正當工作及固定收入等一切情狀，量處
    有期徒刑4月，並諭知易科罰金之折算標準。
五、依刑事訴訟法第369條第1項前段、第364條、第299條第1項
    前段，刑法第284條前段、第55條、第62條前段、第41條第1
    項前段，刑法施行法第1條之1第1項，判決如主文。
本案經檢察官侯德人提起公訴，檢察官廖俊豪提起上訴，檢察官
趙中岳到庭執行職務。
中　　華　　民　　國　　110 　年　　12　　月　　15　　日
                  刑事第六庭    審判長法　官  張瑛宗
                                      法　官  林逸梅
                                      法　官  李秋瑩
以上正本證明與原本無異。
不得上訴。
　　　　　　　　　　　　　　　　　　　書記官  劉紀君
中　　華　　民　　國　　110 　年　　12　　月　　15　　日
附錄本案論罪科刑法條全文
中華民國刑法第284條
因過失傷害人者，處1年以下有期徒刑、拘役或10萬元以下罰金
；致重傷者，處3年以下有期徒刑、拘役或30萬元以下罰金。